【裁判字號】    89,訴,149
【裁判日期】    890704
【裁判案由】    塗銷抵押權登記
【裁判全文】
臺灣屏東地方法院民事判決    八十九年度訴字第一四九號
    原      告  甲○○○
    訴訟代理人  丁○○
    被      告  丙○○
                乙○○○
    右  一  人
    訴訟代理人  黃政雄律師
右當事人間請求塗銷抵押權登記事件，本院判決如左：
    主      文
原告之訴及假執行之聲請均駁回。
訴訟費用由原告負擔。
    事      實
甲、原告方面：
一、聲明：求為判決（一）被告丙○○於民國八十二年二月二十三日提供坐落屏東縣
    枋寮鄉○○段八四六之三地號土地及其上建物即建號二四二號門牌編號枋寮鄉○
    ○路一六九巷三八號房屋設定抵押權予被告乙○○○之行為應予撤銷。（二）被
    告乙○○○應將前項土地及建築改良物以其為登記名義人之抵押權設定登記予以
    塗銷。（三）原告願供擔保，請准宣告假執行。
二、陳述：
（一）緣被告丙○○於八十二年一月十五日向原告借款新台幣（下同）二百萬元。嗣
      於八十六年底，自原告之妹李季琴即被告丙○○之妻處，原告得知被告丙○○
      所有系爭不動產業經被告乙○○○聲請強制執行並已查封（鈞院八十六年度執
      字第八六五七號拍賣抵押物強制執行事件），自此始知悉系爭不動產業已設定
      抵押權，惟被告丙○○聲稱將以被告乙○○○為被告提起確認債權不存在之訴
      ，並塗銷其抵押權，原告始未追究。然原告日前已然獲悉前揭訴訟被告丙○○
      業敗訴確定。
（二）被告乙○○○對被告丙○○之債權係於七十九年間成立生效，嗣於八十二年二
      月間被告丙○○始提供系爭不動產為被告乙○○○設定第二順位抵押權，是此
      等抵押權設定行為並無對價關係，屬無償行為。系爭不動產係被告丙○○僅有
      之財產，被告丙○○以之設定抵押權與被告乙○○○後，致原告之債權產生履
      行不能或困難之情形，已然害及原告之債權，為此爰依民法第二百四十四條第
      一項規定求為判決如聲明第一項，並代位主張聲明第二項。
三、證據：提出借據一件、民事判決書影本二件、民事裁定書影本一件、土地登記謄
    本二件、建物登記謄本一件、活期儲蓄存款明細一件。
乙、被告方面：
一、被告丙○○部分：被告未於最後言詞辯論期日到場，據其之前到場陳述略稱：
    確實於八十二年一月十五日向原告借款二百萬元，而伊與乙○○○間債之關係先
    於七十九年間成立生效，復於八十二年二月間提供系爭不動產為被告乙○○○設
    定第二順位抵押權。
二、被告乙○○○部分：
（一）聲明：求為判決駁回原告之訴。
（二）陳述：
      否認原告主張被告丙○○於八十二年一月十五日向其借款二百萬元之事實。退
      步言，縱被告丙○○確實曾於八十二年一月十五日向原告借款二百萬元，然原
      告對其於八十六年底知悉被告丙○○以系爭不動產設定抵押權予被告乙○○○
      乙節，已於起訴狀及準備程序期日自認屬實，是原告所主張民法第二百四十四
      條第一項撤銷權法業因定除斥期間屆滿而告消滅，是原告之訴顯於法有間。
    理      由
一、被告丙○○經合法通知，未於言詞辯論期日到場，經核並無民事訴訟法第三百八
    十六條各款所列情形，爰依原告之聲請，由其一造辯論而為判決。
二、本件原告起訴主張被告丙○○於八十二年一月十五日向原告借款二百萬元。嗣於
    八十六年底，自原告之妹李季琴即被告丙○○之妻處，原告得知被告丙○○所有
    坐落屏東縣枋寮鄉○○段八四六之三地號土地及其上建物即建號二四二號門牌編
    碼枋寮鄉○○路一六九巷三八號房屋業經被告乙○○○聲請強制執行並已查封（
    本院八十六年度執字第八六五七號拍賣抵押物強制執行事件），自此始知悉系爭
    不動產業已設定抵押權與被告被告乙○○○。被告乙○○○對被告丙○○之債權
    先於七十九年間成立，復於八十二年二月間以系爭不動產為被告乙○○○設定第
    二順位抵押權，此等抵押權設定行為顯無對價關係，屬無償行為，而系爭不動產
    乃被告丙○○僅有之財產，以之設定抵押權與被告乙○○○後，致原告之債權有
    履行不能或困難之情形，已害及原告之債權，爰依民法第二百四十四條第一項規
    定求為判決如聲明第一項，並代位主張聲明第二項等語；而被告乙○○○則否認
    原告主張被告丙○○於八十二年一月十五日向其借款二百萬元之事實，並以縱被
    告丙○○確曾於八十二年一月十五日向原告借款二百萬元，然原告對其於八十六
    年底即已知悉被告丙○○以系爭不動產設定前開抵押權，是原告之撤銷權業因法
    定除斥期間屆滿而告消滅等語，資為抗辯。
三、按當事人主張有利於己之事實者，就其事實負舉證責任，民事訴訟法第二百七十
    七條定有明文。經查原告主張被告丙○○於民國八十二年一月十五日向其借款二
    百萬元等情，業為被告被告乙○○○所否認，而原告雖提出由被告丙○○所出具
    內載：「借款人丙○○於八十二年一月十五日向甲○○○借款新台幣貳佰萬元整
    ，並已全數收到，為恐有誤，特立據為證。」之借據乙紙，然本件訴訟之目的乃
    在於塗銷被告丙○○所有系爭不動產之抵押權登記，與被告丙○○具有利害關係
    ，則就該借據所載內容是否符，即無從予以遽採。又原告所提出其夫沈清忠之第
    一銀行新營分行活期儲蓄存款明細，亦僅能證明確實曾於八十二年一月十五日自
    此帳戶提領二百萬元乙節，尚無法遽然認定原告確實已將此二百萬元交予被告丙
    ○○。此外原告就前揭事實既無法另舉何證以實其說，則其主張其對被告丙○○
    具有債權云云，尚難信為真實。
四、又按債務人所為之無償行為，有害及債權者，債權人得聲請法院撤銷之；前揭撤
    銷權，自債權人知有撤銷原因時起，一年間不行使或自行為時起經過十年而消滅
    ，民法第二百四十四條第一項、第二百四十五條分別定有明文。經查：原告於起
    訴狀內業已載明：「．．．及至八十六年底，原告自其妹李季琴處得知，被告丙
    ○○名下之透天房子即門牌號碼屏東縣枋寮鄉○○路一六九巷三八號暨其座落基
    地屏東縣枋寮鄉○○段八四六之三地號土地，已遭被告乙○○○查封並聲請強制
    執行（鈞院八十六年度執字第八六五七號拍賣抵押物強制執行事件），．．．。
    」又其於本院審理時亦陳稱：「八十六年十二月因系爭房屋被拍賣，才知道該房
    屋有抵押權存在。因而被告丙○○信誓旦旦說會解決，原告才沒有立刻追究。」
    等語（見八十九年四月十四日準備程序筆錄）。依上各情，被告乙○○○抗辯原
    告已於八十六年底知悉被告丙○○以系爭不動產設定抵押權予被告乙○○○之事
    實，其撤銷權業因法定除斥期間屆滿而告消滅，即非無可取。
五、綜上所述，原告主張被告丙○○於民國八十二年一月十五日向其借款二百萬元云
    云，並未舉證以實其說，自無法認定原告對被告丙○○具有債權，又被告乙○○
    ○抗辯原告於八十六年底已知悉被告丙○○以系爭不動產設定抵押權予被告乙○
    ○○，則原告主張之撤銷權業因法定除斥期間屆滿而告消滅。從而原告之請求尚
    非有據，應予駁回。而其假執行之聲請，應併駁回之。
六、據上論結，本件原告之訴為無理由，依民事訴訟法第七十八條，判決如主文。
中      華      民      國    八十九    年      七      月      四      日
                                    臺灣屏東地方法院民事第二庭
~B審判長法官  洪有川
~B法      官  王致傑
~B法      官  賴秀雯
右為正本係照原本作成。
如不服本判決，應於送達後廿日內，向本院提出上訴狀。
~B法院書記官  滕一珍
中      華      民      國    八十九     年      七     月      四      日


司法院資訊處製作；財團法人民間司法改革基金會備份。
